【裁判字號】    98,消債抗,1
【裁判日期】    981029
【裁判案由】    抗告事件
【裁判全文】
臺灣基隆地方法院民事裁定             98年度消債抗字第1號
抗  告  人  甲○○
代  理  人  黃仕翰律師
上列抗告人因更生事件對於中華民國97年11月28日本院97年度消
債更字第302號裁定提起抗告，本院裁定如下：
    主  文
抗告駁回。
抗告費用由抗告人負擔。
    理  由
一、本件抗告意旨略以：所謂「不可歸責於己致履行顯有重大困
    難」，應就客觀情事加以判斷，原審以抗告人平均每月收入
    為30,489元，扣除臺灣省最低生活費用9,509元，剩餘
    20,980元，仍高於每月依協商條件應繳交之金額18,569元，
    而駁回抗告人更生之聲請，惟最低生活費標準係主管機關統
    計之平均數字，一般正常人生活費用均偶有過高之情事，加
    計上開協商條件每月18,569元，已達28,078元，而上開抗告
    人每月收入僅約 3萬元，依一般人之立場觀之，履行上開協
    商條件自屬顯有重大困難，原審未予以詳查，逕予以駁回，
    容有未洽。為此請求廢棄原裁定，准予更生云云。
二、按債務人與金融機構協商成立者，不得聲請更生或清算。但
    因不可歸責於己之事由，致履行顯有重大困難者，不在此限
    ；本條例施行前，債務人依金融主管機關協調成立之中華民
    國銀行公會會員辦理消費金融案件無擔保債務協商機制與金
    融機構成立之協商，準用前項之規定，消費者債務清理條例
    （下稱本條例）第 151條第5項、第6項分別定有明文。衡諸
    債之關係，係以當事人間之信賴關係為基礎，為社會經濟組
    織之重要支柱，故當事人於以法律行為追求自己之利益之際
    ，亦應顧及對方之利益，並考量債權債務在社會上之作用，
    本於誠實及信用之原則，行使債權及履行債務。是對於已陷
    入經濟上困境之消費者，若任其於惡性循環之債務窘境中生
    存，將衍生嚴重之社會問題，難以維持安定之社會經濟秩序
    ，故為兼顧債權人、債務人雙方之利益，對陷於經濟上困境
    之消費者，乃允其於本條例施行後，得選擇以重建型之更生
    程序或清算型之清算程序清理其債務，藉以妥適調整債務人
    與債權人及其他利害關係人間之權利義務關係，保障債權人
    獲得公平受償，並謀求消費者經濟生活之重建復甦機會。惟
    對於已與金融機構協商成立，或於本條例施行前，已依金融
    主管機關協調成立之中華民國銀行公會會員辦理消費金融案
    件無擔保債務協商機制（下稱銀行公會債務協商機制）與金
    融機構成立協商之債務人，自應受該協商條件拘束，依協商
    條件履行。蓋債務人如於本條例施行前，已利用銀行公會債
    務協商機制，與金融機構成立債務清償協商約定，亦屬合乎
    本條例立法意旨之實質債務清理方式，債務人已享有遞延給
    付期限、降低約定利率或部分債務減輕等利益而自主協商成
    立，自應本於誠實信用原則依協商內容清償債務。是為避免
    債務人針對已成立之協商方案任意毀諾，濫用更生或清算之
    債務清理程序，須債務人於協商成立後因不可歸責於己之事
    由，致其無法履行原定清償方案，始得例外依本條例聲請更
    生或清算﹔若非因不可歸責於己之事由，致履行顯有重大困
    難，而僅不為債務之履行，自有違債權契約為誠信契約之本
    旨，故依本條例第 151條第6項準用同條第5項前段之規定，
    不得聲請更生或清算。
三、經查，抗告人於本條例施行前，曾於民國95年 5月31日依銀
    行公會債務協商機制與最大債權金融機構安泰商業銀行股份
    有限公司成立協商，約定分 120期，零利率，每月清償金額
    18,569元，依各債權銀行債權金額比例清償各項債務，至全
    部清償完畢為止等情，有抗告人於原審提出之協議書及無擔
    保債務還款計劃為證，自堪信為真實。又查，抗告人於95年
    之收入總額為336,695元，96年收入總額則為365,866元，亦
    有抗告人於原審所提出之95及96年度綜合所得稅各類所得資
    料清單附卷可稽，顯見抗告人於協商成立後迄未依約履行協
    商條件時，並無收入遽減致不能履行協商條件之情形。抗告
    人雖稱原審以行政院公佈之臺灣省最低生活費標準 9,509元
    ，作為抗告人每月支出之數額，與一般人之消費水準及立場
    未合。惟本條例之立法目的係在使負債累累難以自力重建經
    濟生活之債務人得有更生之機會，亦即在保障債務人最低生
    活水準之前提下，使債務人盡力清償以得更生，而非在保證
    每一債務人均能維持其原來之生活水準，是債務人生活費用
    之支出，本不應由債務人任意主張，應以維持其最低生活水
    準之費用為計算標準，否則將造成揮霍無度致無力償債者，
    反而更容易進入更生程序之不公平現象，是原審以行政院所
    公佈臺灣省最低生活費用 9,509元為計算抗告人必要生活費
    用之標準，而認抗告人之收入足以負擔上開協商條件，抗告
    人並無不可歸責於己致履行原協商條件有重大困難之情形，
    尚難認於法未合。
四、綜上所述，抗告人既於消費者債務清理條例成立前與金融機
    構依銀行公會債務協商機制與金融機構成立協商，復未能釋
    明有何不可歸責於己致履行顯有重大困難之事由，則其聲請
    更生顯然違背本條例第 151條第6項準用第5項之規定，是原
    審依法駁回其更生聲請，自無違誤，抗告人仍執前詞指摘原
    裁定為不當，求予廢棄，為無理由，應予駁回。
五、依本條例第15條，民事訴訟法第495條之1第1項、第449條第
    1 項、第95條、第78條，裁定如主文。
中    華    民    國    98    年    10    月    29    日
                  民事庭審判長法  官  蔡聰明
                              法  官  林玉珮
                              法  官  王翠芬
以上正本係照原本作成。
本件裁定不得再抗告。
中    華    民    國    98    年    10    月    29    日
                              書記官  林建清


司法院資訊處製作；財團法人民間司法改革基金會備份。
